臺灣屏東地方法院民事判決
110年度訴字第606號
原      告  賈克勤  
訴訟代理人  涂榮廷律師
被      告  豪傑資產開發有限公司

法定代理人  郭承豪  

訴訟代理人  郭明賢  
上列當事人間請求確認優先購買權不存在事件，本院於民國111
年11月22日言詞辯論終結，判決如下：
    主  文
一、確認被告就本院110年度司執字第5582號強制執行事件執行
    標的即坐落屏東縣○○市○○段000000○000000地號土地之優先
    購買權不存在。
二、原告其餘之訴駁回。
三、訴訟費用由被告負擔百分之29，餘由原告負擔。
    事實及理由
一、按確認之訴非原告有即受確認判決之法律上利益者，不得提
    起。所謂即受確認判決之法律上利益，係指法律關係之存否
    不明確，原告主觀上認其在法律上之地位有不安之狀態存在
    ，且此種不安之狀態，能以確認判決將之除去者而言，若縱
    經法院判決確認，亦不能除去其不安之狀態者，即難認有受
    確認判決之法律上利益（最高法院52年台上字第1240號判決
    意旨參照）。本件原告係屏東縣○○市○○段000000○0000○0000
    00地號土地（下合稱系爭3筆土地）之拍定人（本院110年度
    司執字第5582號，下稱系爭執行事件），惟被告主張其對系
    爭3筆土地有優先購買權，經原告否認之，則被告之優先購
    買權存否，將影響原告能否取得系爭3筆土地，而此一法律
    上地位之不安狀態，得以本件確認之判決除去，是原告提起
    本件訴訟自有即受確認判決之法律上利益。
二、原告起訴主張：
㈠、原告係系爭3筆土地之拍定人，於拍定後，被告執本院107年
    度司執字第18143號核發之不動產權利移轉證書及屏東縣政
    府建築使用執照屏府建管使（屏）字第1422號影本，向本院
    民事執行處主張其所有之建物坐落系爭3筆土地上，有民法
    第425條之1、第838條之1規定之適用，為土地法第104條第1
    項規定之優先購買權人等語。
㈡、然被告所有之屏東市○○段○號2942建物（下稱系爭建物）究係
    坐落何筆土地上，迄今仍有不明，被告並未舉證系爭建物所
    坐落基地範圍包含系爭3筆土地，則被告主張就系爭3筆土地
    享有優先購買權，應屬無據。另被告亦未證明系爭建物與系
    爭3筆土地間有意定租賃關係，被告與系爭3筆土地所有人間
    亦未有設定地上權，故被告既非系爭3筆土地之承租人或地
    上權人，自無土地法第104條規定之優先承買權存在。為此
    ，提起本件訴訟，並聲明：確認被告就系爭執行事件執行標
    的即系爭3筆土地之優先購買權不存在。
三、被告則以：
㈠、系爭3筆土地分別為被告所有系爭建物（門牌號碼：屏東市○○
    路000號）之建物基地及法定空地，被告主張系爭3筆土地符
    合土地法第104條、民法第425條之1及第838條之1條等規定
    而有優先承買權，特於法定期間内聲明願依原拍定價格為優
    先購買。於110年8月12日具狀聲明，業經台灣金融資產服務
    股份有限公司（下稱金服公司）以110屏金職酉字第206號函
    ，准予優先購買並通知一次繳清價金新臺幣（下同）228萬
    元，被告並於110年9月14日繳清價金，經金服公司以110屏
    金職酉字第209號函通知原告退還價款在案。
㈡、被告係經本院107年度司執字第18143號清償債務強制執行事
    件，拍定取得系爭建物。系爭建物與系爭3筆土地原同屬1人
    所有，然因上開執行事件之債權人以系爭3筆土地設有抵押
    權，恐拍賣無實益，而未聲請拍賣系爭3筆土地，故系爭建
    物與系爭3筆土地同屬1人所有，應屬無疑。又系爭建物坐落
    土地應為1375地號及1375-2地號土地。1374-1地號是系爭建
    物之法定空地，此為系爭執行事件中之拍賣公告所記載。且
    依建築法第11條規定可知，1374-1地號是系爭建物之法定空
    地，非依規定不得分割、移轉，並不得重複使用，故不得分
    離移轉，是屬建築必要範圍。綜上，被告依民法425條之1條
    、第426條之2、第838條之1條及土地法第104條規定，主張
    優先購買權，自屬有據等語置辯。並聲明：原告之訴駁回。
四、得心證之理由：
㈠、原告主張系爭3筆土地原為訴外人盧榮章所有，經訴外人即盧
    榮章之債權人新加坡艾星有限公司台灣分公司聲請本院執行
    處以系爭執行事件查封拍賣，由原告以228萬元拍定，於拍
    定後，被告執本院107年度司執字第18143號核發之不動產權
    利移轉證書及屏東縣政府建築使用執照屏府建管使（屏）字
    第1422號影本，向本院民事執行處主張其所有之系爭建物坐
    落系爭3筆土地上，有民法第425條之1、第838條之1規定之
    適用，為土地法第104條第1項規定之優先購買權人等節，為
    兩造所不爭執，並經本院調閱前開卷宗確認無訛，此節首堪
    認定。
㈡、按土地及其土地上之建築物，同屬於一人所有，因強制執行
    之拍賣，其土地與建築物之拍定人各異時，視為已有地上權
    之設定，其地租、期間及範圍由當事人協議定之；不能協議
    者，得請求法院以判決定之。其僅以土地或建築物為拍賣時
    ，亦同。民法第838條之1第1項定有明文。基地出賣時，地
    上權人、典權人或承租人有依同樣條件優先購買之權。房屋
    出賣時，基地所有權人有依同樣條件優先購買之權。其順序
    以登記之先後定之。土地法第104條第1項亦有明文。其立法
    意旨在於房屋及基地如不屬於同一人所有時，無論基地或房
    屋之所有人，一方出賣其基地或房屋時，他方均有優先購買
    其基地或房屋之權利，期使基地與基地上之房屋合歸一人所
    有，以盡經濟上之效用，並杜紛爭。然如其基地係被占用者
    ，應無該條項之適用（最高法院49年台上字第1546號判決意
    參照）。
㈢、關於系爭建物之坐落基地：
  ⒈系爭建物原為訴外人盧榮章所有，被告係於本院107年度司執
    字第18143號清償債務強制執行事件中拍賣取得系爭建物，
    而於公開拍賣以前，本院民事執行處曾會同屏東縣屏東地政
    事務所（下稱屏東地政）前往現場測量系爭建物（當時暫編
    為2930建號）。經測量後系爭建物坐落土地為屏東市○○段00
    00地號土地等節，有107年6月6日建物測量成果圖、屏東地
    政111年1月21日屏所地二字第11130078500號函存卷可考（
    見本院卷第103、107頁）。
  ⒉本院民事執行處根據上開建物測量成果圖，於107年9月14日
    揭示之不動產拍賣公告，其附表已將系爭建物坐落於屏東市
    ○○段0000地號土地乙節標示明確，嗣由被告得標買受系爭建
    物，經本院核發不動產權利移轉證書，其上亦清楚記載系爭
    建物坐落於屏東市○○段0000地號土地等情，經調閱本院107
    年度司執字第18143號卷宗確認屬實。由此觀之，被告於購
    買系爭建物當時即已知悉系爭建物之基地為屏東市○○段0000
    地號土地，而不包含同段1374-1、1375-2地號土地。
  ⒊被告雖稱系爭建物尚有地下室，而該地下室逃生口在同段137
    4-1土地上，以及系爭建物主體牆面位在同段1375-2地號土
    地等語。經本院會同屏東地政前往現場測量，經測量後系爭
    建物地下室逃生口使用同段1374-1土地0.14平方公尺、系爭
    建物磚造牆壁使用同段1375-2地號土地0.19平方公尺等節，
    有屏東地政111年9月6日屏所地二字第11130974900號函附之
    土地複丈成果圖在卷可考（見本院卷第191至193頁）。
  ⒋審酌系爭建物地下室、系爭建物主體絕大部分均坐落於同段1
    375地號土地，而該地下室逃生口、建物磚造牆壁使用同段1
    374-1、1375-2地號土地面積僅分別為0.14、0.19平方公尺
    ，使用範圍甚微，且不影響系爭建物之獨立使用，故於建築
    當時應非將同段1374-1、1375-2地號土地作為系爭建物之坐
    落基地，始符合常理。何況被告購買系爭建物當時亦已知悉
    系爭建物坐落基地僅同段1375地號土地，而未及於同段1374
    -1、1375-2地號土地等情，業如上述，則依前開說明，被告
    得援引土地法第104條主張優先購買權者，僅限於同段1375
    地號土地，而不包含越界占用之同段1374-1、1375-2地號土
    地。
  ⒌被告再稱同段1374-1地號土地為系爭建物之法定空地，而依
    建築法第11條規定，應留設之法定空地，非依規定不得分割
    、移轉，並不得重複使用，因此被告得對該法定空地主張優
    先購買權云云。經查，法定空地固為建築基地之一部分，其
    主要留設目的係為防止建築用地做過份稠密使用，並使建築
    物便於日照、通風、採光及消防等功能，然建築法第11條僅
    對於應留設之法定空地為所有權能之限制（非依規定不得分
    割、移轉、重複使用），而非在創設建築物所有權人得積極
    向他人請求移轉該法定空地之權利。是以，被告逕以上開建
    築法規辯稱其有優先購買同段1374-1地號土地之權利，於法
    無據。
㈣、準此，同段1375地號土地及其上系爭建物，原同屬於訴外人
    盧榮章所有，嗣因強制執行時僅以系爭建物為拍賣，並由被
    告取得系爭建物之權利，致土地與建築物之權利人各異，依
    民法第838條之1第1項規定，視為被告就同段1375地號土地
    已有地上權之設定。又於系爭執行事件中，拍賣同段1375地
    號土地，因被告為法定地上權人，自有優先購買之權。至同
    段1374-1、1375-2地號土地，被告不符合法定地上權或法定
    租賃權之要件，應無優先購買之權。
五、綜上所述，原告請求確認被告就同段1374-1、1375-2地號土
    地之優先購買權不存在，為有理由，應予准許；至請求確認
    被告就屏東市○○段0000地號土地之優先購買權不存在，為無
    理由，應予駁回。
六、本件判決之基礎已臻明確，兩造其餘之攻擊、防禦方法及所
    提之證據，核與判決結果無影響，爰不一一予以論列，併此
    敘明。
七、訴訟費用負擔之依據：民事訴訟法第79條。
中　　華　　民　　國　　111 　年　　12　　月　　20　　日
                  民事第一庭  法　官  林政斌
正本係照原本作成。
如對判決上訴，須於判決送達後20日內向本院提出上訴狀，其未
表明上訴理由者，應於提出上訴後20日內向本院補提理由書狀（
均須按他造當事人之人數附繕本）。
如委任律師提起上訴者，應一併繳納上訴審裁判費。
中　　華　　民　　國　　111 　年　　12　　月　　20　　日
                              書記官  戴仲敏